臺灣臺中地方法院民事判決　　　　　109年度家繼訴字第148號
原      告  凱基商業銀行股份有限公司


法定代理人  魏寶生  
訴訟代理人  孫聖淇  
被      告  許珮虹即許慧文


            鄭春玉  
            許慧儀  
            許浩龍  


兼上列鄭春玉、許慧儀、許浩龍共同訴訟代理人
            許慧玲  
上列當事人間代位請求分割遺產事件，本院於民國110年9月17日
言詞辯論終結，判決如下:
    主      文
一、被告就被繼承人許護中所遺如附表一所示之遺產，應依如附
    表一「本院分割方法」欄所示之方法分割。
二、訴訟費用由被告按附表二所示比例負擔。
    事實及理由
一、原告主張略以：
  ㈠被告許珮虹即許慧文於民國89年8月4日向原告申請現金卡使
    用，尚積欠原告新臺幣（下同）48,399及其利息未為清償，
    原告已取得執行名義。又訴外人即被繼承人許護中於106年4
    月10日死亡，遺有附表一所示之遺產，被告為其繼承人，應
    繼分如附表二所示。被告5人前達成將附表一所示之遺產全
    部由被告鄭春玉取得之遺產分割協議，並辦妥分割繼承登記
    ，然因被告5人間之遺產分割協議有害及原告之債權，經原
    告訴請撤銷該遺產分割協議及分割繼承登記，並塗銷所有權
    移轉登記，回復登記為被告5人公同共有，嗣經本院以108年
    度中簡字第1321號判決（下稱前案確定判決）原告前開請求
    勝訴確定在案，原告並已至地政機關辦理判決回復所有權登
    記。而附表一所示遺產，經查並無不能分割之情形，亦無不
    分割之約定，惟被告迄今怠於辦理遺產分割，故仍為被告公
    同共有，致原告無法就被告許珮虹即許慧文所繼承之遺產部
    分為強制執行，原告自有行使代位權以保全債權之必要，而
    代位被告許珮虹即許慧文行使對被繼承人許護中之遺產分割
    權利。再者，被告迄今均無法達成分割之協議，以致系爭附
    表一之遺產無從做實體分割，倘以原物分割勢將影響土地完
    整性而減損土地之經濟效用，是為全體共有人之使用共有物
    情形及其等利益著想，應以變價分割方式以發揮良性公平競
    價之經濟效用，並使各繼承人均能分配獲市場評價之合理金
    額，為此，依民法第242條、第243條、第1164條、第830條
    第2項、第824條第1至3項等規定，代位被告許珮虹即許慧文
    請求准予就附表一所示之遺產為變賣分割等語。
  ㈡並聲明：
  1.被告就被繼承人許護中所遺如附表一所示之遺產，准予分割
    變賣，變賣所得價金應依如附表二應繼分比例分配。
  2.訴訟費用由被告按附表二所示應繼分比例負擔。
二、被告答辯略以：
  ㈠許珮虹即許慧文部分：凱基銀行確實有就上開遺產去撤銷我
    們的遺產分割協議，並且已經確定了。對原告撤回兩家銀行
    分割遺產內容，僅就不動產部分請求分割表示沒有意見，被
    告想還錢，但要分期。
  ㈡許浩龍部分：法院撤銷債權、物權判決已經確定了，目前上
    開系爭標的已辦理繼承登記。對原告撤回兩家銀行分割遺產
    內容，僅就不動產部分請求分割表示沒有意見，不同意變價
    分割。
  ㈢鄭春玉、許慧儀、許慧玲部分均稱：對原告撤回兩家銀行分
    割遺產內容，僅就不動產部分請求分割沒有意見，不同意變
    價分割。
三、得心證之理由：
  ㈠按遺產繼承人，除配偶外，依下列順序定之：一、直系血親
    卑親屬。二、父母。三、兄弟姊妹。四、祖父母；第1138條
    所定第一順序之繼承人，有於繼承開始前死亡或喪失繼承權
    者，由其直系血親卑親屬代位繼承其應繼分；同一順序之繼
    承人有數人時，按人數平均繼承，民法第1138條、第1140條
    、第1141條前段分別定有明文。原告主張上開事實，有本院
    97年度司促字第23529號支付命令及確定證明書、戶籍謄本
    、繼承系統表、本院108年度中簡字第1321號民事判決如附
    表一所示土地登記第一類謄本、建物登記第二類謄本、地籍
    異動索引、被繼承人許護中遺產稅免稅證明書等件在卷可稽
    ，堪認原告上開主張為真實。
  ㈡按債務人怠於行使其權利時，債權人因保全債權，得以自己
    之名義，行使其權利。但專屬於債務人本身者，不在此限。
    民法第242條定有明文。而此以有保全債權之必要為前提，
    即債權人如不代位行使債務人之權利，其債權即有不能受完
    全滿足清償之虞時，債權人即有保全其債權之必要，而得行
    使代位權。查被告許珮虹即許慧文迄今仍未清償積欠原告之
    債務，足認原告之債權已有不能受完全清償之情形，自有保
    全債權之必要。被告5人前就附表一所示遺產所為遺產分割
    協議，業經原告訴經前案確定判決撤銷，因被告許珮虹即許
    慧文怠於依正當公平之方法行使遺產分割請求權，致原告無
    法就被告許珮虹即許慧文分得部分執行，則原告為保全其對
    被告許珮虹即許慧文之債權能獲得清償，自有依民法第242
    條之規定，代位行使被告許珮虹即許慧文之遺產分割請求權
    ，而對被告訴請分割被繼承人許護中遺產之必要。故原告代
    位請求分割如附表一所示遺產，洵屬有據，應予准許。
  ㈢被繼承人許護中之遺產範圍：
    原告主張被繼承人許護中遺有如附表一所示、合作金庫銀行
    存款1筆及郵局存款1筆之遺產，其中存款部分，原告業已撤
    回列為分割遺產內容等情，業據原告訴訟代理人於本院審理
    時陳明在卷（詳本院110年8月2日言詞辯論筆錄），是被繼
    承人許護中之遺產，其中就存款部分，既係原告撤回，自不
    在本件遺產分割之範圍，是本院認定被繼承人許護中於本件
    之遺產分割之遺產範圍應係附表一所示之遺產，附予敘明。
  ㈣本件被繼承人許護中之遺產應如何分割為適當？按繼承人得
    隨時請求分割遺產，民法第1164條前段定有明文。又依民法
    第830 條第2 項準用民法第824 條之規定，共有人因共有物
    分割之方法不能協議解決，而提起請求分割共有物之訴，應
    由法院依民法第824 條命為適當之分配，不受任何共有人主
    張之拘束（最高法院84年度台上字第971 號判決意旨參照）
    。次按公同共有物分割之方法，除法律另有規定外，應準用
    關於共有物分割之規定，即依共有人協定之方法行之；分割
    之方法，不能協定決定者，法院得因任何共有人之聲請，命
    以原物分配於各共有人；或變賣共有物以價金分配於各共有
    人；或以原物為分配時，如共有人中，有不能按其應有部分
    受分配者，得以價金補償之，民法第830 條第2項、第824 
    第1 項、第2 項分別定有明文。是以法院選擇遺產分割之方
    法，應具體斟酌公平原則、各繼承人之利害關係、遺產之性
    質及價格、利用價值、經濟效用、使用現狀及各繼承人之意
    願等相關因素，以為妥適之判決。本院審酌被告等人公同共
    有如附表一所示不動產之性質、經濟效用及使用現況，如僅
    將如附表一所示不動產，按被告等如附表二所示比例分割為
    分別共有，渠等對於所分得之應有部分均得以自由單獨處分
    、設定負擔，對於渠等並無不利益情形，另亦有利於原告行
    使權利。至於原告雖主張變價分割如附表一不動產所示遺產
    ，然原告代位被告許珮虹即許慧文提起本件訴訟之目的，僅
    為求得將許珮虹即許慧文分得之部分聲請強制執行，苟採變
    價分割之方式，顯然將致其他非原告債務人公同共有人喪失
    共有權之虞，侵害其他非原告債務人之公同共有人權益，顯
    屬未洽。從而，依如附表一「本院分割方法」欄所載之方法
    分割被告等人公同共有如附表一所示之不動產部分之遺產，
    應較符合被告等之利益應屬允當，爰判決如主文第一項所示
    。
四、末按，本件被告全體既因本件訴訟而得解消繼承被繼承人許
    護中所遺如附表一所示遺產之公同共有關係，皆受有利益，
    自均應分擔本件之訴訟費用。故本件訴訟費用應由被告依如
    附表二所示應繼分比例分擔，方屬公允，爰諭知如主文第二
    項所示。
五、訴訟費用負擔的依據：家事事件法第51條，民事訴訟法第78
    條、第85條第1項後段。
中　　華　　民　　國　　110 　年　　9 　　月　　24　　日
　　             家事法庭    法  官   顏淑惠
以上正本係照原本作成。
如對本判決上訴，須於判決送達後20日之不變期間內，向本院提
出上訴狀。如委任律師提起上訴者，應一併繳納上訴審裁判費。
中　　華　　民　　國　　110 　年　　9 　　月　　24　　日
                             書記官  孫超凡

附表一：被繼承人許護中之遺產明細暨遺產分割方法

編號 種類     所在地或名稱 本院分割方法  1 土地 臺中市○○區○○○段000地號（面積：102平方公尺；權利範圍：全部） 由被告依附表二所示應繼分比例分別共有。  2 房屋 臺中市○○區○○○街0段000號（面積：94.92平方公尺；權利範圍：全部） 由被告依附表二所示應繼分比例分別共有。 



附表二：應繼分暨訴訟費用負擔比例

編號 繼承人姓名 應繼分暨訴訟費用比例  1 許珮虹即許慧文 1/5  2 鄭春玉 1/5  3 許慧儀 1/5  4 許浩龍 1/5  5 許慧玲 1/5